最高法院民事判決　　　　　　　　　 111年度台上字第1123號
上　訴　人　王仁心
　　　　　　中華王金櫻傳統文化藝術協會

上 列一 人
法定代理人　葉昭玉
共　　　同
訴訟代理人　林明輝律師
被 上訴 人　元馥建設股份有限公司

法定代理人　林冠之
上列當事人間請求遷讓房屋等事件，上訴人對於中華民國110 年
12月14日臺灣高等法院第二審判決（109年度重上字第669號），
提起上訴，本院判決如下：
    主  文
原判決關於駁回上訴人其餘上訴，及該訴訟費用部分廢棄，發回
臺灣高等法院。
    理  由
一、本件被上訴人主張：伊於民國106 年3月9日以新臺幣（下同
    ）4150萬元，買受上訴人王仁心所有門牌臺北市○○區○○
    街00巷0號2樓房屋（下稱系爭房屋）及其坐落基地（與系爭
    房屋合稱系爭房地），訂有不動產買賣契約書（下稱系爭契
    約），約定王仁心得於3個月（同年6月8 日）內以原價加計
    土地增值稅之價格買回，於此3 個月期間兩造成立借貸關係
    ，王仁心屆期未買回者，即應搬離。王仁心嗣於同年月24日
    移轉系爭房地所有權予伊，惟未於3 個月內買回，竟仍占用
    系爭房屋，為無正當權源，並受有相當於租金之不當得利，
    自應騰空遷還系爭房屋並返還不當利得。又上訴人中華王金
    櫻傳統文化藝術協會（下稱王金櫻協會）未經伊同意，將人
    民團體設址登記於系爭房屋（下稱系爭設址），自應遷出等
    情。爰依民法第767條第1項、第184條第1項、第179 條規定
    ，求為命王仁心騰空遷還系爭房屋，並自106 年6月9日起至
    遷還系爭房屋之日止按月給付1 萬8405元；另王金櫻協會應
    將系爭設址辦理遷出之判決（其他未繫屬本院者，不予論述
    ）。
二、上訴人則以：系爭契約並非買賣而係信託讓與擔保性質，被
    上訴人僅交付王仁心借款3015萬6178元，則系爭契約因欠缺
    借款要物性而不生效，被上訴人未取得系爭房地所有權，王
    仁心仍為該房地之所有權人，自無被上訴人所指無權占用及
    不當得利情事。又王金櫻協會經王仁心同意，設址於系爭房
    屋，亦非無正當權源等語，資為抗辯。
三、原審就上開聲明，維持第一審所為上訴人敗訴之判決，駁回
    其上訴，無非以：
  ㈠王仁心於106年3月9日與被上訴人簽訂系爭契約，約定以415
    0萬元出售系爭房地予被上訴人，惟得於3個月內以原價加計
    土地增值稅之價格買回，王仁心嗣於同年月24日將系爭房地
    所有權移轉登記予被上訴人，被上訴人已依約代償王仁心對
    訴外人玉山商業銀行股份有限公司、中租迪和股份有限公司
    、林德復之借款債務2015萬6178元、400萬元、600萬元。又
    王金櫻協會設址於系爭房屋等情，為兩造所不爭。
  ㈡依系爭契約約定，王仁心與被上訴人就買賣標的（系爭房地
    ）及價金（4150萬元）達成合意，並約明價金支付、買賣標
    的及所有權移轉之方式，及王仁心得買回等內容，堪認係買
    賣性質。遍觀契約全文並無系爭房地係供擔保王仁心與被上
    訴人間債務之清償而移轉所有權，尤無清償期屆至前被上訴
    人不得處分系爭房地，或王仁心清償債務時被上訴人應返還
    系爭房地之內容，難認係信託讓與擔保性質。綜合證人林樹
    中（被上訴人顧問）、張雪輝（被上訴人前出納）證述，王
    仁心於系爭房地價金交付明細表第1-4 期之簽名，及被上訴
    人領取陽信商業銀行活期存款帳戶（下稱陽信帳戶）之存摺
    明細，被上訴人領取陽信帳戶存款後交付王仁心第5、6期款
    項（尾款）共1134萬3822元，價金交付明細表上第5、6期「
    王仁心」之簽名，與系爭契約、第1-4 期王仁心自認真正之
    簽名，以肉眼視之並無不同，王仁心猶抗辯被上訴人未交付
    尾款，應無可採。
  ㈢系爭契約為買賣性質，被上訴人業已交付價金，王仁心辦畢
    所有權移轉登記，被上訴人即為所有權人，王仁心未於3 個
    月內買回，復未證明有占有系爭房地之正當權源，被上訴人
    依民法第767條第1項前段規定，請求王仁心騰空遷還系爭房
    屋，自屬有據。王仁心自買回期限屆滿後之106 年6月9日起
    占用系爭房屋，係無法律上原因，受有相當於租金之利益，
    致被上訴人受有損害，被上訴人請求王仁心返還不當得利，
    洵屬有據。審酌系爭房屋為鋼筋混凝土造第2 層建物，屋齡
    已逾35年，鄰近學校及捷運大直站，並無實際營業行為等一
    切情狀，認以系爭土地申報地價年息5%及系爭房屋課稅現值
    5%計算，王仁心每月所受相當於租金之金額為1 萬8405元。
  ㈣另王仁心既非系爭房屋所有權人，王金櫻協會抗辯經王仁心
    同意設址於該房屋為有正當權源，即非足取。該協會設址於
    系爭房屋，妨害被上訴人對該屋所有權之圓滿行使，被上訴
    人依第767條第1項中段規定，請求王金櫻協會辦理遷出登記
    ，亦屬有據。
  ㈤從而，被上訴人依民法第767條第1項前段、中段及第179 條
    規定，請求王仁心騰空遷還系爭房屋，並自106 年6月9日起
    至遷還系爭房屋之日止按月給付被上訴人1 萬8405元，及請
    求王金櫻協會將設址辦理遷出，均為有理由，應予准許，為
    其判斷之基礎。
四、本院判斷：
  ㈠按不動產物權經登記者，推定登記權利人適法有此權利，為
    民法第759條之1第1 項所明定，該登記之推定效力，係指登
    記名義人除不得援以對抗其直接前手之真正權利人外，得對
    其他任何人主張之；是登記名義人與直接前手間，仍得援引
    其等間之事由資以對抗。又物之出賣人，負交付其物於買受
    人，並使其取得該物所有權之義務；買受人對於出賣人，有
    交付約定價金及受領標的物之義務，此觀民法第348條第1項
    及第367條規定甚明。
  ㈡查王仁心與被上訴人間簽訂之系爭契約為買賣性質，被上訴
    人付訖價金，王仁心已移轉系爭房地所有權予被上訴人，為
    原審認定之事實。則王仁心依此買賣契約，尚負有交付即移
    轉系爭房地之占有予被上訴人之義務，被上訴人有受領該房
    地置於實力支配範圍之義務。然觀諸系爭契約條款，其中第
    5條第3項約定：被上訴人同意於系爭契約生效日起就買賣標
    的與王仁心另成立借貸關係，期限3個月，王仁心如未於3個
    月內行使買回權利，應於使用借貸關係屆滿前搬離系爭房地
    等語（見一審卷第35頁），係屬雙方約定王仁心行使買回權
    期限屆至前之3 個月另成立使用借貸關係，王仁心未買回系
    爭房地時，屆期負有搬離之條款，非屬王仁心（何時、如何
    ）交付系爭房地予被上訴人受領之內容。果爾，王仁心所負
    交付系爭房地之給付義務似為無確定期限者，依民法第 229
    條第2 項規定，尚待被上訴人催告、起訴或為其他相類之行
    為後，王仁心仍未為之，似僅負給付（交付）遲延之賠償責
    任，其在移轉系爭房地之占有予被上訴人之前，基於原所有
    權人地位占有系爭房地，對被上訴人而言，能否謂無正當權
    源？自滋疑義，有詳予研求之餘地。原審未遑詳查，遽謂王
    仁心於106 年6月9日後占有系爭房地係無權占有，自嫌速斷
    。在王仁心尚未移轉系爭房地之占有予被上訴人之情況，能
    否認被上訴人受有未占有使用系爭房地相當於租金之損害？
    王仁心在交付遲延前所受占用系爭房地之利益，是否係無法
    律上原因？均與被上訴人得否請求王仁心給付不當得利，攸
    關頗切，乃原審未遑推闡明晰，逕為不利王仁心之判決，亦
    欠允洽。
  ㈢若王仁心在履行交付系爭房地予被上訴人之義務前，其占用
    該房地非屬無權占有，則王金櫻協會抗辯其經王仁心同意設
    址於系爭房屋云云，倘若非虛，能否認係無正當權源？亦非
    無疑，自應進一步釐清。原審未予細究，逕以王仁心並非系
    爭房屋所有權人，遽為不利王金櫻協會之判決，自有可議。
  ㈣上訴論旨，指摘原判決不利部分違背法令，求予廢棄，非無
    理由。
五、據上論結，本件上訴人之上訴為有理由。依民事訴訟法第47
    7條第1項、第478條第2項，判決如主文。
中    華    民    國   111    年    5     月    19    日
                      最高法院民事第五庭
                          審判長法官  袁  靜  文  
                                法官  陳  靜  芬  
                                法官  石  有  為  
                                法官  許  秀  芬  
                                法官  林  金  吾  
本件正本證明與原本無異
                                      書  記  官
中    華    民    國   111    年    6     月    8     日